【裁判字號】    97,重易,10
【裁判日期】    981208
【裁判案由】    業務侵占
【裁判全文】
臺灣臺北地方法院刑事判決              97年度重易字第10號
公  訴  人  臺灣臺北地方法院檢察署檢察官
被      告  辛○○
選任辯護人  蔡志雄律師
            陳明律師
上列被告因業務侵占案件，經檢察官提起公訴（96年度偵字第
22768號、第24078號），本院判決如下：
    主  文
辛○○連續意圖為自己不法之所有，而侵占對於因公益所持有之
物，處有期徒刑貳年。
    事  實
一、緣台北市私立稻江高級護理家事職業學校（下稱：稻江護家
    ，校址位於：台北市○○○路○段55號）係於民國28年創立
    ，49年3月奉准改制（昇格）學校體制，並依據63年11月16
    日公佈實行之私立學校法規定成立，於68年6月奉台北市教
    育局北市教一字第38495號函准更名為稻江護家，以教授青
    年職業智能、培養職業道德養成健全之基層技術人員為宗旨
    ，基金來源係創辦人捐資、各界捐贈、各級政府編列之補助
    款、獎助金以及學生繳納之學雜費、代收代辦費收入等，性
    質上屬於公益性財團法人。而稻江護家除設有學雜費收支專
    戶【93學年度以前係以合作金庫商業銀行股份有限公司（下
    稱合作金庫）中山路分行帳號0000000000000號支票存款帳
    戶、帳號0000000000000號活期儲蓄存款帳戶作為學雜費收
    、支帳戶，93學年度後則改以台灣銀行圓山分行帳號000000
    000000號活期儲蓄存款帳戶、帳號000000000000號支票存款
    帳戶作為學雜費專戶】外，針對每學期向學生所收取與其在
    校學習密切相關之必要及有益費用（即代收代辦費），在
    86年5月30日前，係以設於合作金庫中山路分行之帳號00000
    00000000號支票存款帳戶、帳號0000000000000號活期儲蓄
    存款帳戶（下稱甲專戶）作為代收代辦費之銀行專用帳戶，
    於86年5月30日至88年4月15日短暫轉至中國信託商業銀行中
    山分行帳號000000000000號支票存款帳戶，於88年4月15日
    起則改以安泰商業銀行民權分行之帳號00000000000000號支
    票存款帳戶、帳號00000000000000號活期儲蓄存款帳戶（下
    稱乙專戶）作為代收代辦費之銀行專用帳戶，至93年9月（
    即93年學年度）則改為台灣銀行圓山分行帳號000000000000
    號支票存款帳戶作為代收代辦費之銀行專用帳戶，並由學校
    出納組掌管前開學雜費及代收代辦費專用帳戶之收支，提款
    時均應以支票為之，其中學雜費專戶由校長、主辦會計人員
    及出納人員會同簽名或蓋章，代收代辦費帳戶則僅需由校長
    及出納人員會同簽名或蓋章。
二、辛○○於56年3月間起至93年8月間擔任稻江護家校長，依法
    令及學校章則綜理校務，執行學校法人董事會之決議，受其
    監督、考核，並於職務範圍內，對外代表學校，為從事業務
    之人。其明知上開甲、乙銀行專戶內之款項係學校向學生所
    收取之代收代辦費，性質上屬稻江護家所有，應運用於學生
    在校學習有關之必要費用上，專款專用，不得恣意挪供己用
    ，竟利用其擔任稻江護家校長綜理全校事務之便，基於意圖
    為自己不法所有之概括犯意，在未告知學校董事會及相關人
    員情況下，以下列方式將業務關係持有屬於公益性質之代收
    代辦費結餘款侵占入己：
    (1)辛○○在如附表一之1、一之2所示時間，屢次指示不知情
      之稻江護家出納組長庚○○依據其指定之金額、日期，開
      立該校甲專戶、乙專戶之如附表一之1、一之2所示支票交
      辛○○本人核章後領款，或提現後轉存辛○○之私人帳戶
      ，或逕行提現再通知黃教讚（所涉犯管理外匯條例另由檢
      察官偵辦中）協助換取港幣、英鎊及美金等外幣後交由辛○○個人使用，或開立支票用以支付其個人信用卡款、沙
      發換皮、家人機票、地價稅及房屋稅、家人購車款等，供
      其個人運用，變易持有之意思為所有之意思，侵占入己，
      金額合計高達14,753,738元（詳細侵占金額、時間、用途
      ，如附表一之1、一之2所示）。
    (2)辛○○於80年至90年間，承前開意圖為自己不法所有之概
      括犯意，假藉返還先前學校欠款之事由，多次指示不知情
      之庚○○從合作金庫中山路分行帳號0000000000000號活
      期儲蓄存款帳戶，經辛○○於取款憑條核章後，將如附表
      一之3所示之金額轉存至辛○○個人名下之合庫商銀中山
      路分行帳號0000000000000號活期儲蓄存款帳戶，共計
      1,703萬3,840元，則全數由辛○○予以侵占入己。
三、迨台灣台北地方法院檢查署接獲檢舉，指揮（發交）法務部
    調查局台北市調查處深入調查，並於96年8月22日持本院核
    發之搜索票至稻江護家執行搜索，扣得稻江護家之會計報告
    、歷年會計室移交清冊、總分類帳、年度預算決算表以及前
    開銀行帳戶之支票存根等物，始查悉上情。
四、案經法務部調查局台北市調查處移送臺灣台北地方法院檢察
    署檢察官偵查起訴。
    理   由
一、證據能力部分：
    (一)有關證人庚○○、陳麗卿、楊昌達、徐菊梅於法務部調查
      局台北市調查處詢問時所為陳述，以及證人庚○○、徐菊
      梅、陳麗卿於檢察官偵查中所為陳述，是否具有證據能力
      部分：
      (1)按刑事訴訟法新制採改良式當事人進行主義，為保障被
        告防禦權及維護直接審理與言詞審理原則，刑事訴訟法
        第159條第1項規定：「被告以外之人於審判外之言詞或
        書面陳述，除法律有規定者外，不得作為證據」，酌採
        英美法之傳聞法則，復於第159條之1至第159條之5增設
        例外規定，以應實務需要，俾符實體真實發現之訴訟目
        的。次按被告以外之人於偵查中向檢察官所為陳述，除
        顯有不可信之情況者外，得為證據，刑事訴訟法第159
        條之1第2項定有明文。是偵查中對被告以外之人（包括
        證人、鑑定人、告訴人、被害人及共同被告等）所為之
        偵查筆錄，或被告以外之人向檢察官所提之書面陳述，
        性質上均屬傳聞證據，惟現階段刑事訴訟法規定檢察官
        代表國家偵查犯罪、實施公訴，依法其有訊問被告、證
        人及鑑定人之權，證人、鑑定人且須具結，而實務運作
        時，檢察官偵查中向被告以外之人所取得之陳述，原則
        上均能遵守法律規定，不致違法取供，其可信度極高，
        職是，被告以外之人前於偵查中為證述，除反對該項供
        述得具有證據能力之一方，已釋明「顯有不可信之情況
        」之理由外，不宜以該證人未能於審判中接受他造之反
        對詰問為由，即遽指該證人於偵查中之陳述不具證據能
        力。
      (2)查證人庚○○、陳麗卿、楊昌達、徐菊梅等人於法務部
        調查局台北市調查處詢問時所為陳述部分，性質上亦屬
        傳聞證據，且未符合刑事訴訟法第159條之1到第159 之
        4等傳聞例外規定，惟檢察官、被告及其選任辯護人對
        於上開證人之調查筆錄之證據能力均表示無意見，嗣經
        本院於最後審理期日逐一提示並告以要旨，迄至言詞辯
        論終結前，檢察官、被告及其選任辯護人對該等筆錄內
        容均未聲明異議，本院審酌證人庚○○、陳麗卿係稻江
        護家前後任出納組長，證人徐菊梅、楊昌達為稻江護家
        前後任會計主任，單純為職員，與被告無任何恩怨嫌隙
        ，亦與本案無利害關係，復無違法取證瑕疵存在，則渠
        等於接受調查站詢問時所為之言詞陳述，應無顯不可信
        之情形，引用渠等之上開言詞陳述作為證據應屬適當，
        依刑事訴訟法第159條之5規定，上開證據均有其證據能
        力。
      (3)至於證人庚○○、陳麗卿、徐菊梅等人於偵查中，均經
        具結而為陳述，乃依法定程序所為，而本院審酌上開證
        人言詞陳述作成時之情況，業經檢察官告知具結之義務
        及偽證之處罰後具結而為任意陳述，核其製作筆錄過程
        ，並無違法取供或證明力明顯過低之瑕疵，所為陳述蓋
        係出於供述者之真意，皆具信用性，並無顯有不可信之
        情形，且檢察官、被告及其選任辯護人對於上開證人偵
        訊筆錄之證據能力均表示無意見，嗣經本院於最後審理
        期日逐一提示並告以要旨，迄至言詞辯論終結前，檢察
        官、被告及其選任辯護人對該等筆錄內容均未聲明異議
        ，從而本案引用其上開言詞陳述作為證據應屬適當，則
        依刑事訴訟法第159條之1第2項規定，是證人庚○○、
        陳麗卿、徐菊梅等人於偵查中向檢察官所為陳述自有證
        據能力。
    (二)末查，本件認定犯罪事實所憑之其他供述及非供述證據（
      詳如後所述），均無違反法定程序而取得之情形，且供述
      證據部分亦未經當事人於言詞辯論終結前聲明異議，本院
      審酌此等供述證據作成時之情況，認為適當，是依刑事訴
      訟法第158條之4反面規定、第159條之5規定，自均有證據
      能力，合先敘明。
二、訊據被告對於其擔任稻江護家校長期間，指示出納庚○○於
    如起訴書附表一各編號所示之時間從學校代收代辦帳戶（甲
    、乙專戶）內支領之金額及其附註之用途等事實固不否認，
    惟矢口否認有何業務侵占（或公益侵占）犯行，並辯稱：其
    係將該些款項作為赴日本採購教學設備、國際學術交流費用
    以及71年至76年間興建新校舍支出，全是用在校務，甚至賣
    掉自己所有之房屋籌款來返還學校為興建校舍向銀行之貸款
    ，根本沒有侵占任何學校的錢或是有何不法所有之犯意，後
    來看學校逐漸步上正軌，才指示庚○○從學校帳戶慢慢扣款
    ，用來償還其借給學校的款項；至於陳英智過世後，由學校
    代付16萬8,012元車貸，則是因為該部車後來交給己○○供
    校務使用，並移轉登記到學校名下，因此才由學校支付費用
    等語。惟查：
    (一)被告從56年3月間起至93年8月擔任稻江護家校長職務，依
      據當時有效之私立學校法第54條（即63年11月16日公布施
      行，97年1月16日修正前之私立學校法）規定「校長依據
      法令綜理校務，執行董事會之決議，並受主管教育行政機
      關之監督」，且本件稻江護家所有經費支出，由業務單位
      提出申請後經各科主管核章、主辦會計審核後方開立傳票
      再送總務科出納組簽發支票，需由校長核章後方完成請款
      、付款流程一節，復經證人即曾任稻江護家會計主任徐菊
      梅於法務部調查局台北市調查處人員詢問時證述甚詳（見
      96年度他字第1338號卷第90頁至第94頁），是被告除依法
      令及學校章則綜理校務、執行學校法人董事會之決議，受
      其監督、考核外，並於職務範圍內，對外代表學校簽章，
      是被告為從事業務之人，應屬無疑。
    (二)又稻江護家之學雜費收支專戶，在93學年度以前係以合作
      金庫中山路分行帳號0000000000000號支票存款帳戶、帳
      號0000000000000號活期儲蓄存款帳戶作為學雜費收支帳
      戶，93學年度後則改以台灣銀行圓山分行帳號0000000000
      00號活期儲蓄存款帳戶、帳號000000000000號支票存款帳
      戶，另稻江護家向學生收取之代收代辦費用，則係存入稻
      江護家設立於合作金庫中山路分行之帳號0000000000000
      號支票存款帳戶、帳號0000000000000號活期儲蓄存款帳
      戶（下稱甲專戶）作為代收代辦費之銀行專用帳戶，於86
      年5月30日至88年4月15日短暫轉至中國信託商業銀行中山
      分行帳號000000000000號支票存款帳戶，於88年4月15日
      起則以安泰商業銀行民權分行之帳號00000000000000號支
      票存款帳戶、帳號00000000000000號活期儲蓄存款帳戶（
      下稱乙專戶）作為代收代辦費之銀行專用帳戶，至93年9
      月（即93年學年度）則改為台灣銀行圓山分行帳號000000
      000000號帳戶作為代收代辦費之銀行專用帳戶，而被告確
      有於附表一之1、一之2所示之時間，指示證人庚○○開立
      前開甲、乙專戶之支票作為支付其個人信用卡款、地價稅
      、房屋稅等私人使用，另於附表一之3所示時間指示庚○○從學校帳戶匯款到其私人帳戶等事實，為被告於法務部
      調查局台北市調查處人員詢問、偵查中及本院審理時迭次
      供承在卷（見96年度他字第1338號卷第47頁至第53頁、第
      111頁至第114頁，本院卷(一)第23頁至第24頁之97年12 月9
      日準備程序筆錄），核與證人即時任稻江護家出納組長之
      庚○○於警詢、偵訊及本院審理時證述之情節相符（見96
      年度警聲搜字第1465號卷第13頁至第22頁，96年度他字第
      1338號卷第130頁至第133頁，以及本院卷(二)第171頁至第
      177頁），並有合作金庫商業銀行中山路分行98年8 月25
      日合金中山路支字第0980003192號函暨所檢附之帳號0000
      000000000號支存帳戶自79年1月至95年止之交易往來明細
      、79年至90年支票存根107本、中國信託商業銀行中山分
      行帳號000000000000號支存帳戶86、87年交易明細表、85
      年至90年支票存根19本、安泰商業銀行民權分行98年9 月
      21日（98）安作字第0986000205號函暨所檢附之帳號0000
      0000000000號支存帳戶88年4月15日至92年12月31日之交
      易明細資料、90年至92年支票存根18本、稻江護家之合作
      金庫商業銀行中山路分行帳號0000000000000號支存帳戶
      79年至91年支票存根50本、辛○○之合作金庫商業銀行中
      山路分行0000000000000號活存帳戶79年至91年交易明細
      表、稻江護家相關傳票等可資佐證（均見外放證物或扣案
      物品），故被告將該等屬於稻江護家所有之款項（代收代
      辦費），或挪作私用，或自學校帳戶匯至自己帳戶供己使
      用，客觀上已有支配、處分款項之易持有為所有之行為，
      甚為明確。
    (二)再者，除附表二所示被告從甲專戶支領之款項係從其薪資
      帳戶內扣款外，其餘附表一之1、一之2所示之款項均係由
      學校代收代辦費餘款中支應等事實，業經證人庚○○於本
      院審理時結證稱：學校代收代辦費帳戶主要是學生之代收
      代辦費用，如果有結餘，伊認為屬於校長可以動用之款項
      ，因此被告指示要換日幣或支付如起訴書附表一之1款項
      時，伊大多從代收代辦費帳戶中支出，起訴書附表一之1
      各編號均係從學校代收代辦費帳戶支票票根整理記載無誤
      ，支出項目就如同備註欄所載，但有部分票根上記載「日
      實銀」，是指學校日間部實習銀行，以前學校教職員工的
      薪水都是發現金，所以學校設有教職員帳戶，校長（即被
      告）也有，只是此帳戶與學校代收代辦費帳戶放在一起，
      票根上記載「日實銀」的部分就是說這筆款係從校長薪水
      戶頭支出的，會這樣記載就是為了要特別區分這是從校長
      薪水支出，做帳時也有把被告日實銀的錢及代收代支帳戶
      的錢分開等語甚詳（見本院卷(二)第371頁至第376頁反面之
      98年7月28日審理筆錄）。而經本院依職權函詢稻江護家
      有關「日間部實習銀行」設立及運作模式，其函覆略稱：
      本校夜間進修部曾於60至69年設有商業科，依教育部規定
      須提供學生實習場所，故本校曾於66年至90年間設立「實
      習銀行」，設立目的為提供綜合商業科學生實習場所，並
      以校內教職員工薪資之存提作為營運項目，隨綜合商業科
      於69年停辦且薪資帳戶逐漸電腦化，實習銀行業務日漸委
      縮，於90年正式終止營運；經辦人員為便於辨別與管理，
      故將該期間日間部教職員帳戶予以分類註記，「日實銀」
      即為本校日間部員工於實習銀行帳戶之代稱；辛○○為校
      內教職員工之一，故確曾開設帳戶，其每月薪資亦均存入
      實習銀行帳戶內，實習銀行歷來帳戶明細因90年9月16日
      納莉颱風襲台，造成學校檔案室淹水而毀損等語（見本院
      卷(三)第55頁），並提供癸○○個人保留之私立稻江高級護
      理家事職業學校實習銀行乙種活期存款存摺3本供作參考
      （影印附卷後發還）。雖稻江護家設立之實習銀行帳戶存
      提明細資料業已因風災滅失，然被告既身為一校之長，領
      有薪餉，衡情亦當會在稻江護家之實習銀行內開戶，資為
      薪資存提之用。從而，依據證人庚○○前開證述及上揭稻
      江護家函文、癸○○個人保留之存摺等資料，已足認定被
      告於稻江護家設立之實習銀行中確開有帳戶並且每月薪資
      存入該帳戶，則證人庚○○依據被告指示，從被告在實習
      銀行之帳戶內提領如附表二所示之款項供作支付地價稅、
      房屋稅或是繳付信用卡帳款等私人用途，既係從被告薪資
      帳戶中支出，當與學校校款無關，此部分自無挪作己用之
      行為（不另為無罪諭知，理由詳後述），惟依證人庚○○
      所述，就附表一之1各編號、附表一之2各編號所示之款項
      ，庚○○仍是由學校代收代辦費帳戶內之校款支應，應屬
      無疑。被告雖辯稱其指示庚○○以其薪資帳戶內款項支出
      ，不知道庚○○係以校款支應云云，然查，證人庚○○於
      本院審理時明確證稱：都是依據被告口頭指示來簽發如附
      表一之1、一之2所示之支票，後面附註之用途也是依照被
      告告知之原因來登載等語甚詳（見本院卷(二)第371頁至第
      376 頁反面之98年7月28日審理筆錄），證人庚○○更於
      票根上特別記載「日實銀」資以區別，若非被告明確指示
      ，證人庚○○焉會任意選擇從學校代收代辦費帳戶或是動
      用被告個人薪資所得帳戶來支付，況實習銀行帳戶既僅供
      教職員薪資存提之用，衡以被告每月薪餉固定，在本件附
      表一之1所示之79年2月至85年11月，期間長達6年之期間
      ，被告提領、挪支款項高達上千萬，金額之高，被告對於
      上開款項是以其個人薪資帳戶或學校代收代辦費帳戶支應
      ，當無法諉為不知，是被告上開辯解，實與常理有違而不
      足採信。
    (三)就附表一之1編號82（即起訴書附表一之1編號232），被
      告雖辯稱由學校代陳英智清償貸款餘額16萬8,012元，是
      因為該車後來供校務使用云云，並聲請傳喚證人丙○○到
      庭作證，且提出汽機車過戶登記申請書影本（見本院卷(一)
      第159頁）資為佐證。然查：
      (1)被告辛○○對於其子陳英智於85年4月間過世後，於85
        年5月30日由學校代收代辦費帳戶（即甲專戶）支出16
        萬8,012元繳清原登記在洪莉萍名下之車牌號碼CJ-5161
        號車輛之貸款等事實固坦認不諱，然證人己○○於本院
        審理時具結證稱：85年3、4月間辛○○之子陳英智過世
        ，辛○○曾表示要將陳英智生前使用之車輛（車牌號碼
        ：CJ-5161號）交由伊使用，但伊認為這部車頭期款及
        貸款都是陳英智支付，應該交給陳英智之妻洪莉萍使用
        ，也詢問過洪莉萍為何不將車子過戶到自己名下，但洪
        莉萍表示其不會開車且辛○○對遺產分配有意見，過後
        洪莉萍就說辛○○要其將車子交給伊來使用，且尾款已
        由辛○○付清，至於是用校款還是辛○○個人付款，伊
        就不清楚了；後來伊取得這部車後就自行決定將車用於
        公務上，不記得有無將此決定告知辛○○，系爭車輛大
        部分都停在校園花圃旁，同事因公務而有需要用車時就
        可向伊拿鑰匙去開，從伊接手使用截至89年為止，該車
        年度燃料稅、牌照稅等都由伊將錢交給學校司機幫忙繳
        納等語（見本院卷(二)第175頁反面至第178頁反面之98
        年7月21日審理筆錄），是依證人己○○之證述內容觀
        之，被告於支出該筆款項時，並非基於將系爭車輛供校
        務使用之本意，而係證人己○○自行決定將系爭車輛供
        作校務使用，況且依被告提出之汽（機）車過戶登記書
        上辦理過戶登記之日期為86年6月10日，距離繳付貸款
        之85年5月30日，已逾1年，如當初系爭車輛就是要供校
        務使用，又怎會延至1年後才辦理過戶登記，要難謂被
        告以學校代收代辦帳戶支付該款項時，主觀上無為自己
        不法所有之意圖。
      (2)至於證人即稻江護家專任體育老師丙○○於本院審理時
        證稱：伊從80年就到稻江護家擔任體育專任教師，85年
        4月間同事陳英智往生，不清楚陳英智生前駕駛之暗紅
        色、歐寶廠牌之汽車如何處理，也不知道是誰出錢購買
        （登記何人名下），但後來有在學校看過己○○開過這
        部車3、4次，聽己○○說這台車現在由她使用，且在同
        事間閒聊時，也有聽同事（忘記係何人）說這部車變成
        公務車，是否真的供公務使用，伊並不清楚等語（見本
        院卷(二)第174頁至第175頁之98年7月21日審理筆錄），
        則依證人丙○○之證述，伊僅知悉系爭車輛後來確曾供
        己○○或學校校務使用，至於登記何人名下、車款何人
        繳付、何人決定供校務使用等攸關本案犯罪構成要件之
        事實，證人丙○○均不知情，從而，證人丙○○所為證
        述尚無從資為有利於被告之認定。
    (四)就附表一之1、一之2所示換英鎊、美金、港幣部分，被告
      雖辯稱不知用於何處云云，然被告於接受法務部調查局台
      北市調查處人員詢問以及本院審理時始終堅稱：赴日購買
      教學設備及支付學術交流費用，均事先在台灣換日幣等語
      ，並未曾提及有以港幣、美金、英鎊等其他貨幣作為支應
      ，而證人庚○○在支票票根上均會簡略記載用途，若係由
      被告薪資帳戶支應，亦會加以填載「日實銀」用以區別，
      業如前述，顯見被告於口頭指示庚○○簽發支票領款時，
      並未說明或交代其使用目的及用途，而截至本件辯論終結
      時為止，被告就其如何於何時、何地，因學校何種事務需
      支付英鎊、美金、港幣，以及金額多少等情節始終未能提
      出說明及證據資料，或指出證明方法以供本院查考，被告
      就此空言辯解，當不足採信，應認係供其個人使用，與學
      校校務無關。至於附表一之1、之2所示支付中國信託商業
      銀行信用卡、美國運通信運卡、校長公館沙發換皮、所得
      稅款、房屋稅及地價稅、陳英修等人機票款等部分，被告
      業已於檢察官訊問時自承係供其私人使用，非關校務等語
      （見96年度他字第1338號卷第111頁至第114頁），其中台
      北市○○街125巷14號、14-1號、14-2號、14-3號、16號
      、18號以及台北市○○街57號6樓之6之建物分係登記在被
      告、陳逢詮、陳亮宇、陳藍碧如等私人名下，有台北市中
      山地政事務所98年7月22日北市中地三字第0983124 1800
      號函暨所檢附之土地、建物登記謄本在卷可資參佐（見本
      院卷(二)第139頁至第171頁），此部分款項支出堪認係供被
      告個人使用，核與校務無關。
    (五)被告雖辯稱附表一之3所示匯入其私人帳戶之款項，是因
      為當初學校新建校舍時，曾借款6000萬元給學校，該款項
      算是學校還款而無不法所有意圖等語，並提出借款協議書
      （見本院卷(二)第335頁）資為佐證。查：
      (1)證人即稻江護家資深教師戊○○於本院審理時證稱：67
        年任教於稻江護家時，當時學校地勢較低，遇到淹水晚
        上就無法上課，白天的學生就要打掃，約70年間校長（
        即被告）就在會報上表示要做改建，但因學校經濟狀況
        不好，要跟銀行洽談貸款，有著落之後才在71年時先改
        建左邊那棟，約73年間興建完成，右邊的那棟建築也要
        改建，但因為改建第一棟經濟負擔已經很沈重，所以右
        邊那棟改建費用由校長負責籌措，大概74年至76年間始
        改建第二棟校舍，後來跟校長聊天時，才知道是他賣掉
        在新生北路的房子籌錢蓋第二棟學舍，至於多少錢、有
        無約定利息、清償期等就不知情等語（見本院卷第178
        頁至第180頁之98年7月21日審理筆錄），而證人庚○○
        亦證稱：學校在70年間開始新蓋學生大樓，用學校名義
        向合作金庫銀行貸款4000萬元支付，第二次又新蓋辦公
        大樓，但學校錢不夠，校長就賣掉自己的房子及校長夫
        人陳藍碧如辦理個人信用貸款，籌錢協助蓋辦公大樓等
        語甚詳（見本院卷(二)第171頁至第177頁之98年7月28日
        審理筆錄），是證人戊○○、庚○○就稻江護家於70年
        至76年間新建校舍所需付款項，其中部分款項由被告代
        為籌措一節，互核相符，且渠等僅係稻江護家資深教職
        員，與本案均無利害關係，當甘冒偽證罪責之風險而刻
        意迴護被告之動機，因之證人戊○○、庚○○此部分所
        為證詞應屬可採，堪認被告辯稱稻江護家於70年間籌設
        新建校舍時，學校經費的確不足且其有參與籌款等情，
        應屬事實。
      (2)惟被告究係交付多少金錢給稻江護家資為興建校舍款，
        被告初於警詢時稱：72年間出售位於台北市○○○路○
        段19巷39、41號房屋分次籌得4200萬元，分次投入學校
        建設，作為償還興建校舍貸款，後來學校漸漸步上正軌
        且有盈餘，就指示庚○○將學校帳戶內款項轉入其私人
        帳戶，但事前未經董事會同意等語（見96年度他字第
        1338號卷第47頁至第53頁），後於檢察官訊問時稱：出
        售私人房屋所得4200萬元全數提供給學校償還貸款一事
        ，並沒有簽立契約，幫學校償還貸款是在95年間才提報
        董事會等語（見96年度他字第1338號卷第62頁至第63頁
        ），然於本院審理時則改稱：出售台北市○○○路○段
        19巷39、41、43號房屋所得約6000萬元，全部拿來興建
        校舍等語（見本院卷(二)第94頁至第97頁之98年6月17 日
        準備程序筆錄），且於98年7月21日提出借款協議書資
        為佐證（見本院卷(二)第335頁），是被告就借款金額、
        是否留有借據等攸關借貸契約重要事項所為供述前後不
        一，而不論係被告初初主張之4200萬元，抑或是於本院
        審理時主張之6000萬元，均非小數，被告對於如此大筆
        借款金額所述於警詢、偵訊及本院審理時竟有如此大之
        差距，實與常理有違。況被告於96年8月22日遭法務部
        調查局台北市調查處人員約談時，當已知悉本案，其大
        可出示該借款協議書以示清白，被告對此極度有利於己
        之證據卻遲至本院審理此案將近1年之98年7月21日方提
        出，則此份借款協議書是否可採，已非無疑。而被告所
        提出之借款協議書其上記載簽署日期為74年2月25日，
        議定事項第一點記載「乙方（即被告）願出售座落於台
        北市中山區○○○路○段十九巷39、41、43號新建之自
        有房地產（地下一層及地上一樓至六樓）所得新台幣陸
        仟萬元整，無息貸於甲方（即稻江護家）」，然依據卷
        附之台北市中山區○○○○段（德惠段）建築改良物登
        記簿，門牌號碼為台北市○○○路○段19巷39、41、43
        號之房屋係於54年5月16日、8月4日、10月16日分別完
        成總登記之後，於74年9月24日拆除新建為1層至5層之
        建物並登記在陳英修名下，並於75年1月22日設定最高
        限額抵押權2000萬元予合作金庫，嗣於76年8月13日出
        售予林經緯等情（見96年度偵字第24078號卷第75頁至
        第143頁），則系爭房屋出售時間距離被告主張簽立借
        款協議書同意借款6000萬元予稻江護家將近2年6個月，
        則被告於出售上開房屋後，是否確有將6000萬元全數借
        給稻江護家資為興建校舍款，尚有可疑。
      (3)又被告提出其委託誠正會計師事務所進行協議程序之協
        議程序執行報告書（見96年度偵字第22768號卷），就
        其墊付校舍興建成本彙總表中亦肯認其個人資金支付營
        建成本金額為58,047,891元等語。然證人即會計師丁○○於本院審理時證稱：協議程序是指當事人針對某些特
        別情況需要額外釐清，委託會計師依照當事人要求程序
        而執行其步驟，會計師是屬於被動的，須依據當事人要
        求之程序、提供之資料來執行，不會額外要求補強哪些
        動作，因為執行程序動作需要支付額外成本，在本案只
        依據被告所提供之明細表、彙總表來查核；如果當初有
        看到借款協議書（本院卷(二)第335頁），更可以肯定推
        估金額區間之合理性等語明確（見本院卷(三)第5頁至第
        10頁之98年8月18日審理筆錄），顯見證人丁○○接受
        委任進行協議程序時，並未獲得完整財務資料。再者，
        依據審計準則公報第34號第6條「會計師受託執行協議
        程序之目的，在使會計師履行其與委任人及相關第三者
        所協議之程序，並報導所發現之事實」、第7條「會計
        師僅於報告中陳述所執行之程序及所發現之事實，不對
        受查財務資訊整體是否允當表達提供任何程序之確信。
        報告收受者根據會計師之報告自行評估，並據以作成結
        論」（見本院卷(三)第94頁至第95頁），是以財務資訊協
        議程序之執行過程中，會計師並非依照一般公認審計準
        則查核，且不執行額外程序，其所為報告僅與財務報表
        內之特定項目或特定財務及非財務資訊有關，並不能據
        以推認與財務報表整體有關，而證人丁○○亦證稱係依
        據前開審計準則而為本件協議程序，從而被告所提出之
        該份協議程序執行報告，既係會計師在受限於其提供之
        不完整之財務報表資料，且不額外查核相關資料，在無
        其他補強證據予以佐證下，尚難單憑此為有利於被告之
        認定。另證人丁○○雖於本院審理時復證稱：其針對被
        告在72年到76年間以個人資金投入學校興建校舍，其推
        估金額約是介於5800萬元至9000萬元之間，推估過程是
        依據被告提供之稻江護家72年7月31日及77年7月31日之
        平衡表（即96年度偵字第22768號卷第132-133頁），在
        平衡表左側為資產（會計上為借方）、右側為負債與基
        金（會計上為貸方），在借方表彰有一個團體的資產總
        額，要產生這個資產總額的資金來源有二，一個就是對
        外借貸，另一個就是由出資者出資，在72年時候土地、
        房屋建築分別約600萬及1900萬元，合起來就是2500 萬
        元，但是貸方有所謂的基金及累積餘絀（即歷年盈餘）
        及本期餘絀合計約3300萬元，但在77年7月31日平衡表
        上，土地、房屋建築合計約2億9380萬元，同時可看到
        基金及累積餘絀及本年度累積餘絀合計2億8900萬元，
        等同於這段期間學校有增加土地、基金及累積餘絀，這
        段期間基金由1100萬元增加到2億4400萬元，總共額外
        增加2億3300萬元，以會計師立場，看到土地及建物有
        增加，代表有人以土地及房屋建物捐贈給學校，土地及
        建物增加的部份扣除由其他人捐贈的部份，自然是學校
        支出花錢去買的部份，以我們專業經驗來說一般興建房
        屋成本上實際支付金額會高於帳列金額，在實務上一般
        營造業為了低報所得稅，就不會開足額發票給採購者，
        所以帳列金額約當為實際成本的三到四成，在估算支付
        成本的部份會以學校支付的金額三到四成來計算其真正
        營建的成本，分別以三成、四成來計算的話，實際的造
        價應該是1億2505萬元、9379萬元，扣除學校以自有資
        金支付成本之3574萬元，兩者差額就推估是校長（即被
        告）為學校墊付8931萬元、5805萬元，因為學校既然拿
        不到憑證自然無法入帳，勢必要由他人來做支付，其認
        為就是校長付款，但也有可能是董事會等語甚詳（見本
        院卷(三)第5頁至第10頁之98年8月18日審理筆錄），惟綜
        觀證人丁○○上開證述，固可認稻江護家於72年至76年
        間確有新建校舍且部分興建款項是由他人支付，然因證
        人丁○○是在有限資料下所為查核，以致無法確認係由
        學校以外之什麼人支付、支付多少款項，但參佐以證人
        戊○○、庚○○於本院審理時均證稱：學校新建校舍款
        有部分係被告支付等語（如前述），應可推認被告確有
        支付部分新建校舍款，應屬無疑。
      (4)次查，因被告主張借款時間係在72年至76年間，時間實
        屬久遠，早已逾「私立學校會計制度之一致規定」所定
        10年之保存年限，期間稻江護家復因納莉風災影響以致
        於學校若干帳冊、傳票等會計資料滅失，此經證人壬○○於本院審理時證述甚詳（見本院卷(二)第362頁至第366
        頁反面之98年7月21日審理筆錄），是本院無法取得明
        確會計表冊、傳票、憑證等證據資料，以致無從認定稻
        江護家是否確有積欠如被告所述之借款金額、其後學校
        是否曾還款等事實。然稻江護家董事長荊鳳崗曾於95年
        11 月12日董事會以臨時動議提案討論學校應如何返還
        被告於74、75年間以私人借款4200萬元，經董事會討論
        後決議應返還被告，至於如何返還則由學校會計部門視
        學校財務狀況以不限期、不定額逐年攤還該款，惟送教
        育局核備時，教育局要求學校須檢具相關借款事證，併
        同74 、75年間決算資料及會計師查核報告等專案報局
        ，前開借款於核備前不得支付等情，此有台北市教育局
        98年7 月24日北市教職字第09834922100號函附之95年
        學年度會議記錄及教育局核備公文影本（見外放證物）
        ，雖主管教育行政機關（台北市教育局）未核准稻江護
        家支付4200萬元款項給被告資為還款，但顯見學校（董
        事會）對於被告主張4200萬元借款一情是加以承認，佐
        以被告初於接受法務部調查局台北市調查處人員詢問、
        檢察官訊問時，亦均供稱借款金額係4200萬元，而證人
        庚○○於本院審理時亦證稱：第二次新建校舍時，好像
        總務主任與董事有開董事會，其有整理、提供開會資料
        表冊，因之得知有4000萬元是校長（即被告）將出售其
        自己所有之房屋款交給學校，是送的還是借的，就不清
        楚等語（見本院卷(二)第373頁反面），則依本院目前調
        查所得之證據資料顯示，應認被告借款予學校作為興建
        校舍用之金額應以4200萬元為真。
      (5)雖學校所有之財產及任何向學生收取費用之支領方式，
        均應依私立學校法及私立學校建立會計制度實施辦法規
        定辦理，應憑會計憑證、傳票等作業流程為之，而與一
        般個人財產處理方式不同，被告身為校長，縱認學校積
        欠其款項，本應按照正當會計流程或循法律途徑向學校
        請求返還，而非單方決定還款時間、金額，影響學校會
        計及帳目，然既認被告確曾借款予稻江護家，則被告辯
        稱其於如附表一之3所示之時間指示庚○○匯款至其私
        人帳戶資為還款等語，在4200萬元範圍內（即如附表五
        所示）堪認其主觀上並無不法所有之意圖，其行為縱有
        不當，仍不能以此認被告有何不法所有之意圖。惟超過
        4200萬元部分（即如附表一之3），被告係利用身為校
        長之職務之便，恣意認定學校積欠其債務之金額，擅將
        屬於學校所有之校款匯至其私人帳戶，變易持有為所有
        ，主觀上實有不法所有之意圖。
    (五)末以，依『私立學校會計制度之一致規定』所規範之『代
      辦費』，係代收代付款項，專款專用，該款項當屬稻江護
      家所有，被告長年擔任稻江護家之校長，對此當無法諉為
      不知，被告竟將甲、乙銀行專戶內存放之稻江護家學生繳
      付款項，除用於支付與學生在校學習事務相關費用外，就
      餘款侵占入己，挪作為其個人使用，顯然其在將公款私用
      之際，係基於不法所有之意圖，變易持有之意思為所有而
      予以侵占入己甚明。另被告一再堅稱其為學校付出之金錢
      、心力甚多，遠超過其支領款項等語，然按私立學校為一
      種公益事業，其性質與一般營利事業之合夥或公司組織不
      同，因此私立學校成立後，不受捐助（資）人意思之拘束
      ，從而捐資興學，不得附有任何條件，捐助後，其權利即
      歸屬於學校，非捐助人事後所能過問（最高法院76年台上
      字第6199號判決意旨可資參照），是被告或其父陳垗花既
      已將其資產捐助予稻江護家，學校一旦成立，其財務系統
      自應獨立而與其他捐助人有別且不容混用，本案被告將其
      保管之代收代辦費用領出供作個人私用，其易持有為所有
      時，即已成立侵占犯行，縱被告就其他校務支出費用超過
      其個人侵占所得，或是當初捐助學校之資產甚多，均無解
      於侵占罪名之成立，要屬被害人所受損害程度、行為人犯
      罪態度良窳之量刑審酌標準而已，核與犯罪之是否成立不
      生影響，併予敘明。
    (六)綜上所述，被告前開所為辯解，均屬事後卸責之詞，不足
      採信。本件事證明確，被告侵占犯行均已經證明，應依法
      論科。
三、新舊法比較：查被告行為後，刑法及刑法施行法部分條文修
    正公布，並均於95年7月1日施行。修正後刑法第2條第1項之
    規定，係規範行為後法律變更所生新舊法律比較適用之準據
    法，於修正後刑法施行後，應適用修正後刑法第2條第1項規
    定之「從舊從輕」之原則為比較；修正後刑法第2條第2項，
    則為同條第1項之特別規定，於修正後刑法施行後，關於非
    拘束人身自由之保安處分，應依修正後刑法第2條第2項之規
    定，適用裁判時之法律。又修正後刑法第35條，乃刑之重輕
    之法定次序與標準，應適用裁判時之修正後刑法第35條之規
    定。修正後刑法第2條第1項係採「從舊從輕」原則，適用最
    有利於行為人之法律。既曰法律，自較刑之範圍為廣；除法
    律有特別規定者（如修正後刑法第2條第2項非拘束人身自由
    之保安處分適用裁判時法，修正後刑法施行法第9條之3規定
    之情形），應依其規定；或事關執行之緩刑之宣告，或犯罪
    在刑法修正施行前，自首在刑法施行後之自首部分，或程序
    之規定（程序從新，如刑法第40條沒收宣告之程序規定），
    應適用裁判時之修正後刑法之規定外；依修正後刑法第2條
    第1項比較時，應就「罪、刑」有關之共犯、未遂犯、連續
    犯、牽連犯、結合犯以及累犯加重、自首減輕暨其他法定加
    減原因（如身分加減）與加減例等一切情形，綜其全部之結
    果而為比較後，予以整體適用，不能割裂而分別適用有利益
    之條文。關於易科罰金之折算標準、易服勞役之折算標準及
    期限、罰金與死刑是否併予執行、多數有期徒刑定應執行之
    刑時之最高刑期之限制等之修正，事涉行為人易刑折算標準
    金額之多寡與期限之長短及定執行刑時能否就罰金刑併予執
    行或有期徒刑定應執行之刑時最高度之限制，亦均屬依修正
    後刑法第2條第1項所應比較適用法律之範圍。拘束人身自由
    之保安處分，並非屬修正後刑法第2條第2項規定應適用裁判
    時法之範圍，除有特別規定者外，亦屬應依修正後刑法第2
    條第1項比較適用之法律；從刑附屬於主刑，除法律有特別
    規定者外，依主刑所適用之法律（以上參考最高法院95年5
    月23日刑事庭第8次會議決議及最高法院24年上字第4634號
    、24年上字第5292號、27年上字第2615號判例）。其次，法
    律有變更而須為新、舊法之比較以定其適用之目的，厥唯保
    障行為人之既有法律地位不致因法律之修正而惡化或受到更
    不利益之結果並兼謀行為人之利益，此為最高之價值，非必
    斤斤於法律體系適用之完整性，況或基於法規之性質，如程
    序性之法律、事涉執行之緩刑規定，依法理係均應適用新法
    ，或因法律另有規定，如修正後刑法第2條第2項規定「非拘
    束人身自由之保安處分係適用裁判時之法律」，修正後刑法
    施行法第3條之1第2項規定「於94年1月7日刑法修正施行前
    犯併合處罰數罪中之一罪，且該數罪均符合第41條第1項得
    易科罰金之規定者，適用90年1月4日修正之刑法第41條第2
    項規定」，即有此情形係一律適用行為時法之舊法，由是可
    見遇有法律修正而須選擇適用新法或舊法時，應依法規之性
    質或視法律之規定各自決之，不受其他法規如何適用之羈絆
    ，在選法適用時，本即寓有可據個別之特性而割裂分別適用
    新法或舊法之容許性，縱令須為利、弊之比較以定如何適用
    之法規亦無不同，至數項經修正之法律須整體比較以同其新
    、舊法之適用俾維持法律體系之完整性，核係各該法律在適
    用上因具「依附及相互關聯」之特性使然，非屬新、舊法應
    比較利、弊藉資保障行為人之既有法律地位兼謀其利益之立
    法意旨所必然。準此以解，就「罪、刑」有關之規定諸如共
    犯、未遂犯、連續犯、牽連犯、結合犯以及累犯加重、自首
    減輕暨其他法定加減原因（如身分加減）與加減例等一切情
    形，應綜其全部之結果而為比較後，予以整體適用，不能割
    裂而分別適用有利益之條文，固如前述，惟究其緣由，實係
    著眼於因各該規定皆涉及犯罪之態樣、階段、罪數、法定刑
    得或應否加、減暨加減之幅度，並進而影響法定刑或處斷刑
    之範圍，換言之，各該「罪、刑」之規定須經綜合考量整體
    適用後，方能據以限定法定刑或處斷刑之範圍，嗣始得於該
    範圍內為一定刑之宣告，易詞以言，個別宣告刑雖屬單一之
    結論，然實係經綜合考量整體適用各相關「罪、刑」規定之
    所得，因之，宣告刑所據以決定之各相關「罪、刑」規定，
    顯具適用上之「依附及相互關聯」之特性，自須同其新、舊
    法之適用。茲首就與本案有關且於為刑之宣告前須先行及連
    帶確定應如何適用之法律修正情形列述如下：
    (1)修正前刑法第33條第5款規定「罰金：（銀元）一元以上
      。」，並依罰金罰鍰提高標準條例第1條前段規定提高10
      倍，折算新台幣為30元；修正後刑法第33條第5款規定「
      罰金：新臺幣一千元以上，以百元計算之。」
    (2)修正前刑法第56條原規定「連續數行為而犯同一罪名者，
      以一罪論。但得加重其刑至二分之一。」，修正後已將該
      條刪除，即採1罪1罰之原則。此雖非犯罪構成要件之變更
      ，但顯已影響行為人刑罰之法律效果，自屬法律有變更，
      而應比較新舊法之規定。
    (3)另刑法第67條原規定：「有期徒刑加減者，其最高度及最
      低度同加減之。」、第68條原規定：「拘役或罰金加減者
      ，僅加減其最高度。」；修正後之刑法第67條規定：「有
      期徒刑或罰金加減者，其最高度及最低度同加減之。」、
      第68條規定：「拘役加減者，僅加減其最高度。」，換言
      之，就有關罰金刑加減，由原來規定之僅加減其最高度刑
      ，修正為其最高度刑及最低度刑同加減之。
    (4)就本件被告所犯刑法第336條第2項之業務侵占罪，其法定
      刑為6月以上5年以下有期徒刑，得併科（銀元）3000元以
      下罰金，是依行為時法，其罰金最低度額依修正前刑法第
      33條第5款、罰金罰鍰提高標準條例第1條前段規定則為30
      元，又其先後之多次業務侵占犯行，應依修正前刑法第56
      條規定連續犯規定以一罪論並得加重其刑，據此，宣告刑
      最重可為有期徒刑7年6月，得併科罰金銀元3000元即新台
      幣90000元。而依裁判時法，其法定罰金刑最低度部分，
      則修正為新台幣1000元以上且以百元計算，又被告先後之
      多次業務侵占犯行，因已無連續犯之規定可引而不得加重
      其刑，然各次亦應分別成罪，因之，最重可宣告多個有期
      徒刑5年併科罰金新臺幣90000元，且併合處罰。是經綜合
      適用修正前、後之罪、刑相關規定予以比較，修正後之規
      定顯非較修正前之規定對其有利，依現行即修正後刑法第
      2條第1項前段規定，此部分自應整體適用修正前刑法之有
      關規定，合先敘明。
四、按已立案之私立學校，自係社會公益團體之一種，辦理該項
    學校之事務，當屬公益事業（院字第2523號、第2412號解釋
    意旨參照）；又刑法第336條第1項所謂因公益持有之物，係
    指其持有之原因，為公共利益者而言（最高法院30年上字第
    2845號判例參照）。被告為稻江護家之校長，綜理校務而持
    有、掌管學校帳戶，自屬辦理公益事務之人，且因公益而持
    有該等款項，是核被告所為，均係犯刑法第336條第1項侵占
    公益持有物罪，起訴書原認被告涉犯同條第2項之業務侵占
    罪嫌，惟此業經公訴檢察官於本院98年4月15日準備程序中
    當庭變更起訴法條為刑法第336條第1項之侵占公益持有物罪
    （見本院卷(一)第153頁反面之98年4月15日準備程序筆錄），
    ，基於檢察一體原則，應以檢察官到庭更正後之所犯法條，
    為檢察官所引應適用之法條，故本件已無變更法條之問題，
    併此敘明。而被告多次利用不知情之庚○○從學校代收代辦
    費帳戶內多次支領款項供己使用，為間接正犯。又被告如附
    表一之1、一之2、一之3所示多次公益侵占犯行，時間緊接
    ，方法相同，所犯係構成要件相同之罪，顯係基於概括犯意
    反覆為之，應依修正前刑法第56條連續犯規定，論以一罪並
    加重甚刑。爰審酌被告之父陳垗花為稻江護家之創校校長，
    其後被告接替其父辦學，當知創校辦學之艱難，自應本於誠
    實正直之心，對學校資產正當運用、嚴以控管，以促進其父
    草創之私立學校逐步邁入正軌，為教育貢獻心力，竟因貪圖
    一時便利，仍留有將校產視為個人財產之舊觀念（證人庚○○亦於本院審理時證稱：認為學校代收代辦費結餘款是校長
    有權使用，因為學校是校長的等語），未依正當、合法途徑
    使用學生代收代辦費用餘款，將之視為己有，私自挪用加以
    侵占入己，長年從中獲利，得款高達31,787,578元，金額巨
    大，使學校受有財產上損害，對教育事業所生危害非輕，惟
    念及其年事已高（現已76歲），係因早年學校會計制度尚未
    健全之情形下，公私款混用而為本件犯行，其犯罪動機並非
    惡意掏空學校資產，及其犯罪目的、手段、犯罪後態度等一
    切情狀量處如主文所示之刑，以示懲戒。
五、不另為無罪諭知部分：
    (一)公訴意旨另認被告除本院認定之附表一之1、一之2、一之
      3各編號所示之侵占款項外，尚有侵占如附表二、附表三
      、附表四、附表五所示之款項，因認被告此部分亦犯刑法
      第336條第1項公益侵占罪嫌云云。
    (二)按犯罪事實應依證據認定之，無證據不得認定犯罪事實，
      刑事訴訟法第154條第2項定有明文。又事實之認定，應憑
      證據，如未能發現相當證據，或證據不足以證明，自不能
      以推測或擬制之方法，為裁判基礎。又所謂證據，係指超
      越一切合理之可疑，足以認定行為人確有犯罪構成要件之
      積極事證者而言，茍依調查事證之結果，尚非不得為其他
      較有利於行為人之推斷時，本諸罪疑唯輕之法則，自不得
      為不利被告之論斷。又檢察官對於起訴之犯罪事實，應負
      提出證據及說服之實質舉證責任，倘其所提出之證據，不
      足為被告有罪之積極證明，或其指出證明之方法，無從說
      服法院以形成被告有罪之心證，基於無罪推定之原則，自
      應為被告無罪判決之諭知，最高法院92年臺上字第128 號
      判例亦已明揭其旨。
    (三)訊據被告堅詞否認有此部分侵占犯行，並辯稱：其係將該
      些款項作為赴日本採購教學設備、安排學生至日本之學術
      交流費用，全是用在校務，至於提領附表五所示之款項則
      是因為之前借款給學校興建校舍，後來見學校步上軌道，
      才指示庚○○逐筆償還等語，並聲請傳喚證人庚○○、壬○○、癸○○、甲○○○、乙○○○○，及提出汽機車過
      戶登記申請書、瀧川株式會社2009年3月5日收費證明書、
      2002年6月25日領收證（收據）、櫻花屋株式會社2009 年
      3月7日說明書、日本美容專門學校2009年3月6日特別講座
      期間證明書各1紙、東京鋼鐵工業株式會社報價單6紙（均
      為影本，見本院卷(一)第124頁至第135頁、第159頁）以及
      教學設備、學術交流之學生活動照片、剪報資料等（見本
      院卷(一)第191頁至第233頁、本院卷(二)第293頁至第307頁、
      第322頁至第327頁）資為佐證。經查：
      (1)被告指示不知情之出納人員庚○○於如附表二、三、四
        所示時間，分別簽發支票而從稻江護家設立於合作金庫
        中山路分行之帳號0000000000000號支票存款帳戶、安
        泰商業銀行民權分行之帳號00000000000000號支票存款
        帳戶等帳戶支付款項，另於附表五所示之時間從稻江護
        家帳戶匯款至其私人帳戶（帳號：0000000000000號）
        等情，業據被告供明在卷，並有前開帳戶交易往來明細
        資料、支票存根等在卷可稽（均詳如前述引證），是此
        部分之事實，尚堪認定。惟被告指示庚○○將學校代收
        代辦費帳戶內之金額轉入自己帳戶、支應個人款項等行
        為，是否即符合刑法上之侵占罪，仍需審究其等主觀上
        是否係圖自己不法利益，客觀上是否有易持有為所有之
        行為。
      (2)就有關附表二（即起訴書附表一之1編號83、84、98、
        139 、145、156、158、163、166、182、193、196）支
        領款項部分，其票根受票人欄填載「日實銀」，經證人
        庚○○於本院審理時結證稱：起訴書附表一之1各編號
        均係從學校代收代辦費帳戶支票票根整理記載無誤，但
        有部分票根上記載「日實銀」，是指學校日間部實習銀
        行，以前學校教職員工的薪水都是發現金，所以學校設
        有教職員帳戶，校長（即被告）也有，只是此帳戶與學
        校代收代辦費帳戶放在一起，票根上記載「日實銀」的
        部分就是說這筆款係從校長薪水戶頭支出的，支出項目
        就如同備註所載，會這樣記載就是為了要特別區分這是
        從校長的薪水中支出，做帳時也有把被告日實銀的錢及
        代收代支的錢分開等語甚詳（見本院卷(二)第371頁至第
        376頁反面之98年7月28日審理筆錄），而經本院依職權
        函詢稻江護家，其亦函覆確認被告為校內教職員工之一
        ，每月薪資均存入學校「實習銀行」內教職員工薪資存
        提帳戶內，且經辦人員為便於辨別與管理，故將該期間
        日間部教職員帳戶予以分類註記，「日實銀」即為本校
        日間部員工於實習銀行帳戶之代稱等語（詳如前述），
        雖稻江護家設立之實習銀行帳戶存提明細資料業已因風
        災滅失，然已足認定被告於稻江護家設立之實習銀行中
        確開有帳戶並且每月薪資存入該帳戶，則證人庚○○依
        據被告指示，從被告在實習銀行之帳戶內提領如附表二
        所示各編號款項供作支付地價稅、房屋稅或是繳付信用
        卡帳款等私人用途，既係從被告薪資帳戶中支出，當與
        學校校款無關，自無挪作己用之行為，檢察官就此部分
        認定係以稻江護家甲、乙專戶支出，顯有誤會。
      (3)有關附表三所示指示庚○○從甲、乙專戶內提領款項兌
        換日幣部分，被告主張代稻江護家從日本購買教學設備
        而支領費用資為付款，以及作為赴日學術交流費用所需
        等語。經查：
        證人甲○○○於本院審理時具結證稱：從西元1980年
          起任職於瀧川株式會社，擔任國際部貿易課長，主要
          經營美髮美容關連的商品；辛○○是稻江護家校長，
          曾向瀧川株式會社購買機器設備，其在日本直接以現
          金支付後，再由日本運送機器設備到台灣交貨，但這
          些領收證、收據在日本一般保留5年後就會處理掉，
          我們公司已經延長到7年，所以在此之前的領取證就
          已經全部廢棄，其提出之領取證是辛○○自己保留下
          來的，事實上這些領取證都已經廢棄，沒有保存等語
          （見本院卷(三)第45頁至第47頁之98年10月7日審理筆
          錄），且有被告提出、經證人甲○○○確認之瀧川株
          式會社2009年3月5日收費證明書、2002年6月25日領
          收證（收據）影本各1紙（見本院卷(一)第124頁至第
          125頁），由此堪認被告確曾有在日本添購學校教學
          設備，並且以日幣支付款項之行為。
        而依照證人壬○○於本院審理時證稱：84年到85年在
          學校總務處任職，86年到91年改在校長室，91年到現
          在在總務處出納組職員，總務處內有出納組、庶務組
          、文書組，因為都在同一個辦公空間內，所以各組工
          作內容都可以敘述出來；學校採買財產設備就是由需
          求單位填寫申購單表明預購買之教學設備或其他教學
          設備，經過單位主管簽核送庶務組訪價，再送校長室
          簽核，校長會視需求內容來判定該教學設備是否要在
          日本購買，例如照相機要買解析度好一點的，校長就
          會到日本去購買，如果不需要到日本購買，校長會按
          照庶務組訪價所得之廠商資料來簽核、決定，庶務組
          再向簽核之廠商購買後登記在學校財產統制帳內。校
          長要去日本採買之前，會由其填寫申購單向總務處預
          支一筆款項（申請台幣之後再換成日幣），單次金額
          約200萬日幣左右，次數不記得了，校長就在日本直
          接付款，校長從日本採買回來的教學設備，例如像相
          機、攝影機、投影機、音響、電腦、量身器等等，有
          些會由其整理之後交給庶務組登記在財產統制帳或是
          交給需用單位，至於該些設備之實際售價為何，其不
          清楚，有時候校長會要其將收據交給出納組長等語（
          見本院卷(二)第362頁至第366頁之98年7月28日審理筆
          錄），以及證人癸○○於本院審理時證稱：63年2 月
          直到80年7月是在稻江的教務處負責教學、學生學籍
          及老師課程安排，80年8月到85年9月在總務處裡面當
          職員，負責財產登錄、器材維護、庫存整理，85年到
          90年退休之前都在總務處當庶務組長負責採購；學校
          採購設備之流程，一般是從各處室業務單位依其需求
          提出申請，經過總務處詢價後送校長簽核，因為我們
          學校有很多東西是日本進口，耗材是由庶務組採購，
          但絕大部分的器材設備是送估價給校長（即被告），
          因為校長常常往返日本會不定時採購（採購之物品不
          見得都是業務單位有提出需求，有時候是校長覺得需
          要也會買東西進來），常看到校長請同辦公室之出納
          組長庚○○代為兌現日幣，但金額跟次數就不清楚。
          至於財產登錄的部分，是從80年到總務處任職後才著
          手重新整理登錄，而且當時開始用電腦管理，就從還
          存在之財產設備逐項找出登記，有很多財產都是之前
          沒登錄，當庶務組長時，如果校長從日本採購回來有
          憑證的話，會轉到其做登記、請款，如果沒有給憑證
          ，其也不會去問校長，就直接拿給需求單位，也不會
          過問校長如何付款等語（見本院卷(三)第367頁至第371
          頁之98年7月28日審理筆錄），再佐以證人庚○○於
          本院審理時所稱：擔任學校出納期間，認為學校是校
          長的，代收代辦費帳戶有結餘就是屬於校長的錢，因
          此校長有時候口頭說要去日本接洽學術交流的事務、
          購買學校設備等，需要先備用一些日幣，因為還沒有
          單據可以報帳，伊就先從代收代辦費帳戶中支領款項
          去換日幣，如果後來被告有補單據（收據或發票），
          伊就經過憑證張貼流程從學雜費帳戶內領款沖回代收
          代辦費帳戶，但被告有時候沒有拿單據回來報帳，當
          初也不是依照一般採購流程所以無法比對所買的財產
          是前面哪筆預支款項等語明確（見本院卷(二)第371 頁
          至第376頁反面之98年7月28日審理筆錄），綜觀證人
          壬○○、癸○○、庚○○所述，雖未能逐筆、逐項將
          附表三所示之被告預支款項金額、使用用途詳加說明
          ，然從渠等證詞可知被告赴日本添購之教學設備，多
          係在赴日之前，口頭指示證人壬○○填單申請或逕行
          要求證人庚○○撥款兌換日幣，返國後雖將在日本購
          買之教學設備交給證人壬○○或需求單位使用、登錄
          ，但未必交付收據或發票等憑證完成學校正式報帳程
          序，則被告辯稱預支換日幣款項，因未交付憑證而未
          報帳，並不是挪供己用，尚非全然無據。
        另證人江理口歡人於本院審理時具結證稱：其係玉川
          學園大學准教授，稻江護家與玉川學園的交流是在
          1998 年，其是在1999年與被告接觸（之前是跟稻江
          護家另一位理事接觸），到目前都還有在交流，學術
          交流費用是每人約20萬日圓，從2001年到今年（2009
          年）為止約4、5次，每次人數約有28、29人，最少也
          有18人，費用是由辛○○匯款到玉川學園大學在東京
          銀行之帳戶等語（見本院卷(三)第48頁至第50頁之98年
          10月7日審理筆錄），並有被告提出、經證人江理口
          歡人確認之電子郵件、請款單、學術交流課表、匯款
          單、領收證資為佐證（見本院卷(一)第32頁、本院卷(二)
          第274 頁、第278頁、第281頁至第283頁、第287頁、
          第288頁、第289頁、第291頁）；且證人甲○○○亦
          於本院審理時具結證稱：辛○○是稻江護家校長，曾
          3 次派遣稻江護家學生到瀧川株式會社學習，第1次
          是在199 0年6月25日到7月6日有36名學生、第2次是
          在1991年6月26日到7月7日總共23名學生、第3次是在
          1992年6月26日到7月4日共有32名學生，費用是陳鶴
          聲在日本講習時直接以現金支付，再由其收受後交給
          會社經理，因為辛○○是稻江護家之校長，所以收據
          仍以稻江護家名義開立等語甚詳（見本院卷(三)第45頁
          至第47頁之98年10月7日審理筆錄），綜上足認稻江
          護家學生赴日交流時，所需費用係由被告在日本以學
          校名義支付日幣，是以被告辯稱其領款換成日幣後，
          係用於支付學術交流費用，應全非子虛。
        況且被告從代收代辦費帳戶內領取款項後，如未供相
          關費用別之目的使用（例如購買教學設備、國際學術
          交流費用等），日本學校或廠商當會向稻江護家催討
          ，勢必需由學校人員另以學雜費帳戶或其他收入支應
          ，則該校之財務報表當應會加以揭露，然依據稻江護
          家歷年查核報告可知，稻江護家之財務狀況並無異常
          ，業如前述，就此可知被告確有以學生繳納、學校代
          收之國際學術交流費用、教學設備款等來支付相關款
          項，是被告上開所辯，尚屬可採。
        縱被告於警詢時曾坦稱：因為支領日幣後購買教學設
          備、支付國際學術交流款項後，有小額餘款，有時候
          會還給庚○○，有時候就留作車馬費等語（見96年度
          他字第1338號卷第47頁至第53頁），縱有因代付費用
          而有從中得利之嫌，然此部分並無積極證據證明，檢
          察官亦未指出被告關於該部分行為之時間、地點、項
          目、金額及方式等事實，按對於起訴之犯罪事實，倘
          檢察官所提出之證據，不足為被告有罪之積極證明，
          或指出證明之方法，無從說服法院以形成有罪之心證
          ，是以雖被告否認犯罪事實所持之辯解並無其他積極
          證據證明，仍不能因此遽為有罪之認定。被告雖就附
          表三所示款項領取後之實際用途，未能提出相關憑證
          ，頗令人質疑，然本件僅有被告上開取款行為，不能
          代替積極證據，是本院尚難憑以對其為有罪之認定，
          附此敘明。
      (4)有關附表四所示之支出，經審閱合作金庫中山路分行帳
        號0000000000000號支票存款帳戶、帳號0000000000000
        號支票存款帳戶之交易往來明細（均見外放證物），均
        係由帳號00000000 00000號支票存款帳戶支出，公訴人
        認係由帳號0000000000000號支票存款帳戶支出，尚有
        誤會。而有關帳號0000000000000號支票存款帳戶，主
        要係供學雜費之支出帳戶，提款時應以支票為之，由校
        長、主辦會計人員及出納人員會同簽名或蓋章，且因屬
        學校收入，故該帳戶之收支均須登錄在每年度查核報告
        書及決算表內，且經由會計師查核後送請主管教育行政
        機關（即台北市教育局）備查，但代收代辦費收入，則
        屬於代收性質，並不列入學校會計查核程序中等情，業
        據證人即曾任稻江護家會計主任之楊昌達、徐菊梅於法
        務部調查局台北市調查處詢問時及檢察官偵訊時證述明
        確（96年度警聲搜字第1465號卷第10頁至第11頁，96年
        度他字第1338號卷第90頁至第94頁），再佐以稻江護家
        各學年度之查核報告、決算表及預算書經送主管教育行
        政機關（即台北市教育局）均獲得同意備查，此有稻江
        護家歷年預算書、查核報告及決算表扣案可資佐證（見
        扣案證物），足見稻江護家之財務狀況並未有何異常情
        況，而合作金庫中山路分行帳號0000000000000號支票
        存款帳戶之支出既需經學校會計主管簽核，並於每年度
        經會計師查核，在無證據證明會計師查核報告有何缺失
        之情形下，應認被告支領此部分款項應有相關憑證、傳
        票資料，難認係任意支領或挪供己用，檢察官就此認定
        被告涉有侵占犯行，稍嫌速斷。
      (5)另有關附表五被告指示庚○○從稻江護家帳戶匯款至其
        私人帳戶部分，參佐以證人戊○○、庚○○、丁○○於
        本院審理時之證述，堪認稻江護家於70年至76年間興建
        校舍時，被告確曾借款4200萬元給稻江護家，已如前述
        ，則被告指示庚○○匯款在4200萬元範圍內（即如附表
        五所示）應認其主觀上並無不法所有之意圖。雖學校所
        有之財產及任何向學生收取費用之支領方式，均應依私
        立學校法及私立學校建立會計制度實施辦法規定辦理，
        被告身為校長，縱認學校積欠其款項，本應按照正當會
        計流程或循法律途徑向學校請求返還，而非單方決定還
        款時間、金額，影響學校會計及帳目，然被告未經學校
        董事會同意或循相關會計流程向稻江護家索討欠款之行
        為故有不當，然仍不能以此認被告就附表五部分所示提
        領金額主觀上有何不法所有之意圖，當與侵占之構成要
        件不符。
    (四)綜上所述，被告所辯，尚非不可採信，本件除如附表一之
      1、一之2、一之3所示之經本院認犯公益侵占罪並經判刑
      外，公訴人所提出之證據及指出之證明方法，尚不足為被
      告就此部分有罪之積極證明，或說服本院形成被告就此部
      分為有罪之心證。是以被告如附表二、三、四、五所示領
      取代辦費款項部分，就稻江護家而言，雖有財產上支出，
      然公訴人就此部分並未提出相關證據證明或供本院調查是
      否確供被告私人使用，難遽認係基於為自己或第三人不法
      之利益，或損害稻江護家之利益而為；是本件公訴人前揭
      所指之款項流向問題，既無法證明被告挪做己用，即難以
      此為被告不利之認定。此外復查無其他積極證據，足證被
      告有如公訴意旨所指之公益侵占行為，依「罪疑唯輕」之
      刑事法原則，此部分被訴公益侵占罪嫌當屬不能證明，然
      公訴意旨認此部分與被告前揭經論罪科刑部分，具有連續
      犯之裁判上一罪關係，爰不另為無罪之諭知。
六、據上論斷，應依刑事訴訟法第299條第1項前段，刑法第2條
    第1項前段、第336條第1項，修正前刑法第56條，罰金罰鍰
    提高標準條例第1條前段，判決如主文。
本案經檢察官鄧定強到庭執行職務。
中    華    民    國    98    年    12    月    8     日
                  刑事第三庭  審判長法  官  周占春
                                    法  官  林柏泓
                                    法  官  何俏美
上正本證明與原本無異。
如不服本判決應於收受送達後10日內向本院提出上訴書狀，並應
敘述具體理由；其未敘述上訴理由者，應於上訴期間屆滿後20日
內向本院補提理由書（均須按他造當事人之人數附繕本）「切勿
逕送上級法院」。告訴人或被害人如對於本判決不服者，應具備
理由請求檢察官上訴，其上訴期間之計算係以檢察官收受判決正
本之日期為準。
                                    書記官  林曉郁
中    華    民    國    98    年    12    月    8     日
附錄：本案論罪科刑法條全文
中華民國刑法第336條
（公務公益侵占罪、業務侵占罪）
對於公務上或因公益所持有之物，犯前條第1項之罪者，處1 年
以上7年以下有期徒刑，得併科5千元以下罰金。
對於業務上所持有之物，犯前條第1項之罪者，處6月以上5年以
下有期徒刑，得併科3千元以下罰金。
前二項之未遂犯罰之。

司法院資訊處製作；財團法人民間司法改革基金會備份。
